【裁判字號】    98,重訴,28
【裁判日期】    981119
【裁判案由】    移轉所有權登記
【裁判全文】
臺灣板橋地方法院民事判決              98年度重訴字第28號
原      告  甲○○
訴訟代理人  黃壁川律師
被      告  丙○○
被      告  乙○○
訴訟代理人  王東山律師
複 代 理人  林孝甄律師
            許富雄律師
            李美寬律師
上列當事人間請求移轉所有權登記事件，經本院於民國98年11月
19日言詞辯論終結，判決如下：
    主  文
原告先位之訴及備位之訴均駁回。
訴訟費用由原告負擔。
    事實及理由
一、程序方面：
  (一)按訴狀送達後，原告不得將原訴變更或追加他訴。但請求之
    基礎事實同一者，不在此限。民事訴訟法第255條第1項但書
    第2 款定有明文。本件原告主張被告間系爭土地買賣契約係
    通謀虛偽意思表示而無效，基於民法第242 條規定為請求，
    嗣追加備位之訴，主張依民法第244 條規定撤銷被告間系爭
    土地之買賣契約及物權契約，而為請求，被告雖不同意，惟
    請求之基礎事實同一，合於上開規定，應予准許。
  (二)本件被告丙○○未於言詞辯論期日到場，核無民事訴訟法第
    386 條各款所列情形，爰依原告聲請，由其一造辯論而為判
    決。
二、原告主張：
  (一)緣原告本係台北縣新莊市○○段二重疏洪道拆遷戶，經配售
    抽籤取得台北縣新莊市○○段第136-6地號、面積172.8平方
    公尺土地，嗣與訴外人李明昌簽訂土地交換契約，原告於97
    年4 月21日登記取得同段第80-3地號、面積198.97平方公尺
    、權利範圍全部之土地（約60.19坪）（下稱系爭土地）。
    其時，被告丙○○在該土地附近擬開工興建房屋，即向原告
    稱原告所有之系爭土地可與其所有之坐落同段第192 地號、
    面積330.25平方公尺、權利範圍1/2之土地（49.95坪）交換
    ，雙方並於97年4 月15日簽訂土地交換契約（下稱系爭土地
    交換契約），將原告所有上開系爭土地，與被告丙○○所有
    之坐落同段第192地號、面積330.25平方公尺、權利範圍1/2
    之土地（49.95坪）交換，並於97年4月21日以買賣為原因而
    將系爭土地所有權移轉登記予被告丙○○。惟被告丙○○旋
    於翌日即97年4 月22日，以買賣為原因，將系爭土地移轉登
    記予被告乙○○，被告乙○○復於97年4 月30日向台灣土地
    銀行辦理設定最高限額抵押權新台幣（下同）3,000 萬元。
    然被告丙○○卻未依約將其所有之坐落同段第192 地號、面
    積330.25平方公尺、權利範圍1/2 之土地所有權移轉登記予
    原告，卻於97年6 月24日以買賣為原因移轉登記予訴外人廖
    嘉成，其後被告丙○○即避不見面，被告丙○○上開行為顯
    構成詐欺，而被告乙○○就本件詐欺行為則拒不理會。然被
    告丙○○與乙○○間並無真正之買賣行為，彼等間之移轉登
    記系爭土地係為保有被告丙○○詐欺行為之成果，而以買賣
    土地為名辦理所有權移轉登記，被告間買賣契約係通謀虛偽
    意思表示而當然無效。原告因遭被告丙○○之詐欺而簽立系
    爭土地交換契約，且被告乙○○係明知或可得而知被告丙○
    ○對原告為上開詐欺行為（民法第92條第1 項但書），則原
    告爰依民法第92條規定，撤銷與被告丙○○間系爭土地交換
    契約之意思表示，並以起訴狀繕本之送達作為撤銷原告遭詐
    欺意思表示之送達，經撤銷後，原告與被告丙○○間之系爭
    土地交換契約關係已不存在，依民法第113 條規定，被告丙
    ○○負有返還系爭土地予原告之義務。而被告丙○○與乙○
    ○間通謀虛偽而無效之買賣行為，原告得依民法第242 條規
    定，代位被告丙○○請求被告乙○○將系爭土地所有權返還
    原告，而請求如先位之訴訴之聲明所示。退步言之，倘鈞院
    認為被告2人間行為係有效，惟被告2人間之行為乃有害於原
    告債權，原告得依民法第244條規定，撤銷被告2人間之行為
    ，並請求被告乙○○返還系爭土地，爰請求如備位之訴訴之
    聲明所示。
  (二)被告乙○○如非明知被告丙○○之詐欺行為，亦應有可得而
    知之情形存在。蓋：
    1.被告2人間之土地買賣契約書簽訂日期為97年1月29日，而
      其時系爭土地仍係訴外人李明昌所有，倘被告乙○○有意
      購買系爭土地，則應向李明昌購買，何以係與被告丙○○
      訂立買賣契約？而原告係至97年4月9日方自訴外人李明昌
      處取得系爭土地，在此之前，原告不曾與被告丙○○提及
      交換土地之事，惟依被告乙○○所提與被告丙○○間之土
      地買賣契約（下稱系爭土地買賣契約），其豈有不知土地
      何人所有之情形下，即先後支付6,381 萬元價款之理？尤
      其被告乙○○於97年2月1日給付第二期價為完稅款，但當
      時並無土地過戶給被告乙○○之事，如何會支付土地完稅
      款？又97年3月18日被告乙○○給付尾款4,000萬元時，系
      爭土地仍為訴外人李明昌所有，李明昌與被告等人並無任
      何關係，被告乙○○何以會給付被告丙○○4,000 萬元尾
      款？凡此足以證明被告乙○○所提其與被告丙○○間之系
      爭土地買賣契約純係臨訟捏造，且依常理，於被告丙○○
      尚未取得系爭土地所有權或未與所有人訂立土地買賣契約
      之際，常人實無可能立即支付全部價款6,381萬元之理。
    2.被告乙○○為台信開發建設股份有限公司（下稱台信公司
      ）董事長，該公司資本額7,500 萬元，該公司營業項目為
      從事都市更新土地開發投資等業務，對於土地收購買賣開
      發極具經驗，實無可能隨便與他人訂立土地買賣契約而立
      即支付6,381 萬元土地價款之理。又被告丙○○亦任職台
      信公司多年，被告乙○○明知被告丙○○無資力，決無可
      能未見土地即支付6,381 餘萬元，故被告乙○○所提與被
      告丙○○間之土地買賣契約為臨訟捏造，其所謂支付被告
      丙○○之2 張支票，是否係支付其他用途之款項，或為其
      他借資往來，固不得而知，但不能以被告2 人間有金錢往
      來即謂有土地買賣關係。
    3.系爭土地辦理移轉登記之手續係由被告乙○○擔任董事長
      之台信公司之職員賴伯男辦理，被告丙○○亦曾任職該公
      司，如此3人關係密切，系爭土地於97年4月22日由原告移
      轉登記予被告丙○○，次日即可辦妥由被告丙○○再移轉
      登記予被告陳新發，又8日即辦妥抵押貸款3,000萬元，其
      移轉登記手續及借資之神速，有違常情，被告丙○○於被
      告陳新發辦妥移轉登記後立即消失，從而被告乙○○主張
      全然善意，何人能信？
   (三)被告間系爭土地買賣契約所購買之另筆土地即同段第195-2
     地號土地，被告乙○○早於96年11月8日即自訴外人陳天來
     處取得該土地所有權，及至97年4月14日被告丙○○因買賣
     而取得第195-2地號土地所有權，被告丙○○又於97年4月1
     7日移轉登記予被告乙○○，嗣被告乙○○於97年5 月29日
     又出售予他人而刪除所有權。故被告乙○○所辯，與第195
     -2 地號土地之異動索引資料不符，足見被告乙○○所提之
     土地買賣契約係虛偽。又同段第195-1、203 、204、204-1
     、205、195-3、195等地號土地之土地異動索引所載，均有
     被告乙○○蒐購上開土地之記載，而其中部分土地並有被
     告丙○○購買之記載，因此，被告乙○○提出之系爭土地
     買賣契約是否如其所言為其向被告丙○○所購買並支付價
     款，則有疑問。且被告乙○○所提97年1月29日及97年2月1
     日簽發之2張支票係由訴外人蔡坤城兌領，非被告丙○○兌
     領，而訴外人蔡坤城為何人、何以兌領支票，被告乙○○
     並未說明，則被告乙○○所稱支付被告丙○○買賣價款即
     有證明之責。依上各節，足見被告乙○○無法自圓其說，
     即可證明被告2人間無給付土地價款，從而可認被告間本件
     系爭土地之買賣實為通謀虛偽行為等語。
   (四)聲明請求：
     1.先位之訴：(1)確認被告丙○○與原告間於97年4月15日所
       簽立之土地交換契約關係不存在。(2)確認被告乙○○與
       丙○○間就系爭土地之買賣關係不存在。(3)被告乙○○
       應將前項土地所有權移轉登記予原告。
     2.備位之訴：(1)確認被告丙○○與原告間於97年4月15日所
       簽立之土地交換契約關係不存在。(2)被告乙○○與丙○
       ○間就系爭土地之所有權移轉登記行為應予撤銷。(3)被
       告乙○○應將前項土地所有權移轉登記予原告。
三、被告丙○○未於言詞辯論期日到場，亦未提出準備書狀作何
    聲明或陳述。
四、被告乙○○則以：
  (一)原告主張被告乙○○與被告丙○○間之買賣係通謀虛偽意思
    表示而無效，依法應負舉證責任，然原告未能舉證證明。
  (二)被告乙○○與被告丙○○間確實訂有系爭土地買賣契約書，
    被告乙○○已依約履行完畢，雙方並非通謀虛偽之假買賣：
    1.緣新莊市○○段二重疏洪道拆遷戶計有數百戶，被告丙○
      ○前向被告乙○○表示伊前為投入該地區之土地買賣及開
      發，積極經營該區、與該區之拆遷戶聯絡感情、協商合作
      、與大部分拆遷戶均訂有合作或合建契約，故如被告乙○
      ○有興趣投資購買該地區之土地，可透過伊，由伊去向拆
      遷戶以購買或互易或合作等方式取得後，再轉賣予被告乙
      ○○；經被告乙○○查訪業界，得知被告丙○○確與拆遷
      戶間有良好信任及情誼，其他建商亦透過被告丙○○取得
      該地區拆遷戶之土地，故被告乙○○始認為被告丙○○所
      言應係屬實。嗣被告乙○○有意投資購買系爭土地及同為
      拆遷戶土地之同段第195-2 地號土地，即與被告丙○○簽
      定系爭土地買賣契約書，約定上開2 筆土地買賣價金分別
      為331 0萬元、3071萬8800元，並於第4條約明：「本約賣
      方尚未完成土地取得，應俟賣方取得土地同時將移轉登記
      所需檢付之文件書類備齊，並加蓋專用章」、第6 條更約
      定：「賣方擔保本標的物產權清楚，並無一物數賣、被他
      人占用或占用他人土地等情事，如有出租、設定他項權利
      或債務糾紛等情事，賣方應於完稅款交付日前負責理清，
      但本契約另有約定者，從其約定」，以確保被告乙○○權
      益。簽約後，雙方依約履行，被告乙○○依約履行給付上
      開買賣價金，被告丙○○亦辦妥上開2 筆土地之移轉登記
      予被告乙○○。而被告乙○○因公司資金週轉需要，以系
      爭土地為擔保向銀行貸借，均為一般買賣常態，自不得逕
      以此推論被告2人為通謀虛偽假賣賣。況被告2人間之土地
      買賣契約並不限於系爭土地，猶包括同段第195-2 地號土
      地，茍被告2 人間為通謀虛偽之假買賣，被告乙○○何須
      依約支付高達6381萬8800元之土地價款。
    2.況被告丙○○先前曾係被告乙○○經營公司之員工，被告
      丙○○離職自行設立東龍發建設有限公司，被告乙○○見
      其有如此表現，對被告丙○○即十分信任，故雖然被告丙
      ○○尚未取得所有權，被告乙○○仍同意其要求先陸續給
      付款項，故始於雙方買賣契約第6 條明確約定如上，以確
      保被告乙○○之權益。尤以，被告丙○○稱該地區大部分
      之拆遷戶均在其掌握中，故茍設屆時被告丙○○未能依法
      取得系爭土地，被告乙○○除能依民法相關規定請求被告
      丙○○回復原狀及損害賠償外，亦可請求被告丙○○以其
      他拆遷戶土地替代履約，緣本件土地本與一般土地之性質
      不同，故兩者之買賣常情未必相符，原告之主張顯屬臆測
      之詞。
  (三)被告乙○○係善意之第三人，原告不得以其遭詐欺對抗被告
    乙○○：
    承前所述，被告乙○○僅與被告丙○○接觸，與原告素不相
    識，亦不了解原告與被告丙○○間之關係及法律關係，且被
    告乙○○已完全依約履行，屬於善意第三人，不論原告是否
    得以依民法第92條主張撤銷其與丙○○間之土地交換契約書
    ，均與被告乙○○無關，依同法第92條第2 項規定，原告不
    得以之對抗善意之被告乙○○。
  (四)原告無權主張民法第242條之代位權：
    按民法第242 條前段所定債務人怠於行使其權利時債權人因
    保全債權，得以自己之名義，行使其權利之先決條件，須債
    務人果有此權利，且在可以行使之狀態，始有債權人代位行
    使之可言。本件被告乙○○與被告丙○○間確實訂有土地買
    賣契約書，被告乙○○並已依約履行完畢，雙方並非通謀虛
    偽之假買賣，故被告丙○○對於被告乙○○並無任何請求權
    存在，則原告自無得依民法第242 條規定代位丙○○請求被
    告乙○○移轉土地所有權之登記。
  (五)原告指稱被告乙○○就同段第195-1、203、204、204-1、20
    5、195-3、195 等地號土地均有被告乙○○之購買紀錄，其
    中部分土地並有被告丙○○之紀錄乙節。查，該地區共有數
    百戶拆遷戶，被告丙○○向被告乙○○表示伊已先投入該地
    區土地買賣及開發，而與拆遷戶簽有合建契約書，故被告乙
    ○○如欲投入該地區之土地買賣及開發，部分土地之取得必
    須直接或間接透過被告丙○○，因此原告所提上開地號土地
    之異動索引資料，適足證明被告乙○○所言屬實，且被告乙
    ○○確實透過正常管道取得多筆該地區之土地。其次，原告
    所提7筆土地，僅有其中1 筆即195-1地號土地上有被告丙○
    ○之記載，其他均無。而觀之195-1 地號土地之異動索引可
    知：96年11月1 日，被告乙○○係以買賣自李留忠處取得
    ，且因係乙○○第一次取得該筆土地之應有部份，故異動別
    為「新增」。96年11月22日，被告乙○○再以買賣自陳文
    騫處取得該筆土地其他部分之應有部份，因被告乙○○之應
    有部份增加，故異動別為「修改」。96年12月13日，被告
    丙○○以買賣自杜李照蘭取得，且因被告丙○○係第一次取
    得該筆土地之應有部份，故異動別為「新增」。96年12月
    17日，被告乙○○再向被告丙○○購買伊上開向杜李照蘭買
    得之應有部份，因乙○○之應有部份增加，故異動別為「修
    改」，故被告乙○○與被告丙○○之買賣登記係在96年12月
    17日，與被告乙○○所提出付款證明之時間係「97年1月29
    日簽約、付461萬880元」、「97年2月1日、付1920萬元」對
    照，此二筆付款均係在該買賣之後，兩者顯然無關。而原告
    所稱同段第195-2地號土地於96年11月8日即有乙○○購買之
    紀錄，故與被告之答辯不符云云，惟依195-2 地號之異動索
    引可知：96年10月31日，被告乙○○係以買賣自田定萍處
    取得，且因係乙○○第一次取得該筆土地之應有部份，故異
    動別為「新增」。96年11月06日，被告乙○○再以買賣自
    楊林生處取得該筆土地其他部分之應有部份，因被告乙○○
    之應有部份增加，故異動別為「修改」。96年11月8 日，
    被告乙○○以買賣自劉萬成取得該筆土地其他部分之應有部
    份，因被告乙○○之持份增加，故異動別為「修改」。97
    年1月2日，被告乙○○贈與李義福該筆土地其他部分之應有
    部份，致應有部份減少，故異動別為「修改」，而李義福係
    第一次取得該筆土地之持份，故異動別為「新增」。97年
    4 月14日，被告丙○○以買賣自許秋勇處取得，且因被告丙
    ○○係第一次取得該筆土地之應有部份，故異動別為「新增
    」。97年4 月17日，被告乙○○再向丙○○購買伊上開向
    許秋勇取得之應有部份，因被告乙○○之應有部份增加，故
    異動別為「修改」。故乙○○與丙○○之買賣登記係在「97
    年4 月17日」，與被告乙○○所提出之付款證明之時間「97
    年1 月29日簽約，付461萬880元」、「97年2月1日付1920萬
    元」對照，此2筆付款均係在該買賣之前，顯然該2筆付款係
    包括此筆買賣，並無任何不符之處等語，資為抗辯。併答辯
    聲明：駁回原告之訴。
五、兩造不爭執事項：
  (一)原告係台北縣新莊市○○段二重疏洪道拆遷戶，依政府法令
    規定取得配售新莊市頭前市地重劃區資格，原告與被告丙○
    ○就原告配售取得之土地於96年10月15日簽定有「合建契約
    」。原告於96年10月18日經配售抽籤取得台北縣新莊市○○
    段第136-6地號、面積172.8平方公尺、權利範圍全部之土地
    ，嗣原告與訴外人李明昌簽訂土地交換契約，原告於97年4
    月21日登記取得同段第80-3地號、面積198.97平方公尺、權
    利範圍全部之系爭土地（見本院卷第39頁反面至第43頁、第
    45頁反面、第113頁）。
  (二)原告以其所有之系爭土地與被告丙○○所有之台北縣新莊市
    ○○段第192地號土地約定交換，並於97年4月15日簽訂系爭
    土地交換契約書。於97年4月21日，以買賣為原因，將系爭
    土地所有權移轉登記予丙○○（見本院卷第43頁反面至第45
    頁、第46頁反面）。被告丙○○於翌日即97年4月22日，以
    買賣為原因，將系爭土地所有權移轉登記予被告乙○○，被
    告乙○○於97年4月30日以上開土地設定最高限額抵押權300
    0萬元予台灣土地銀行（見本院卷第44頁反面、第46頁反面
    、第113至114頁）。
  (三)被告丙○○未依其與原告簽立之土地交換契約書約定將同段
    192地號土地移轉登記予原告，而於97年6月24日，以買賣為
    原因，移轉登記予訴外人廖嘉成（見本院卷第47頁至第48頁
    ）。
六、兩造爭執事項要點：
  (一)原告主張被告2人間之土地買賣契約係通謀虛偽意思表示，
    有無理由？
  (二)原告主張其遭被告丙○○詐欺，且被告乙○○明知或可得而
    知被告丙○○詐欺原告之情，而主張撤銷原告與被告丙○○
    間之土地交換契約之意思表示，有無理由？被告乙○○主張
    其為善意第三人，依民法第92條第2項規定，縱原告得撤銷
    其被詐欺之土地交換契約之意思表示，亦不得對抗伊等語，
    有無理由？
  (三)原告先位之訴主張依民法第242條代位被告丙○○，請求被
    告乙○○移轉系爭土地所有權予原告，有無理由？
  (四)原告備位之訴中主張依民法第244條規定，請求撤銷被告2人
    間之行為，並請求被告乙○○將系爭土地所有權移轉登記予
    原告，有無理由？
七、本院得心證之理由：
  (一)原告主張被告2人間之系爭土地買賣契約係通謀虛偽意思表
    示等語，為被告乙○○否認，並以上詞抗辯。查：
    1.按第三人主張表意人與相對人通謀而為虛偽意思表示者，
      該第三人應負舉證之責。次按「民法第87條第1項所定之
      通謀虛偽意思表示，必須表意人與相對人均明知其互為表
      現於外部之意思表示係屬虛構，而有不受該意思表示拘束
      之意，始足當之，故規定此項意思表示為無效。」、「民
      法第87條第1項所謂通謀虛偽意思表示，乃指表意人與相
      對人互相故意為非真意之表示而言，故相對人不僅須知表
      意人非真意，並須就表意人非真意之表示相與為非真意之
      合意，始為相當，若僅一方無欲為其意思表示所拘束之意
      ，而表示與真意不符之意思者，尚不能指為通謀而為虛偽
      意思表示，在贈與或買賣契約，亦不能僅因契約當事人間
      有特殊親誼關係或價金之交付不實，即謂該贈與或買賣係
      通謀虛偽成立。」；又按買賣是否出於通謀虛偽意思表示
      ，與買賣價金是否確實支付或已否以債權抵償（付），並
      無必然之關係，價金未確實支付，不即表示未有效成立買
      賣。最高法院分別著有48年台上字第29號判例、78年台上
      字第1857號、86年台上字第3865號、96年台上字第201號
      裁判意旨可為參照。
    2.本件原告主張被告2人間之包括系爭土地在內之系爭土地
      買賣契約係通謀虛偽意思表示等語，為被告乙○○否認，
      依前揭說明，自應由原告就上開有利於己之事實，負舉證
      責任。原告雖以被告2人間之系爭土地買賣契約簽約日期
      為97年1月29日，而斯時系爭土地仍係訴外人李明昌所有
      ，倘被告乙○○有意購買系爭土地，則理應向李明昌購買
      ，何以係與被告丙○○訂立買賣契約？而原告係至97年4
      月9日向訴外人李明昌處取得系爭土地，在此之前，原告
      不曾與被告丙○○提及交換土地之事，惟被告乙○○竟已
      先後支付6,000餘萬元土地價款予被告丙○○，顯違常理
      等語。然查，原告係二重疏洪道拆遷戶，依政府法令規定
      取得配售新莊市頭前市地重劃區資格，原告與被告丙○○
      間就原告所配售取得之土地早於「96年10月15日」即簽定
      有合建契約，而原告嗣於96年10月18日經配售抽籤取得同
      段第136-6地號、面積172.8平方公尺、權利範圍全部之土
      地等事實，為兩造所不爭，並經本院調取原告對被告丙○
      ○所提本院97年度自字第48號刑事詐欺自訴案件（被告丙
      ○○於該案通緝中）查閱屬實，有原告於上開刑事案件所
      提出之台北縣政府96年11月30日北府地區字第0960794597
      號函、臺北縣新莊頭前市地重劃開發重劃土地價款收入專
      戶繳款書、臺北縣政府辦理整體開發可建地土地產權移轉
      證明書、新莊中原段二重疏洪道拆遷戶（洪一、洪二）合
      建契約書等影本各1件附卷可證（見本院卷第39頁反面至
      第43頁）。而原告與被告丙○○於96年10月5日簽立合建
      契約書，該合建契約書第1條明定：「甲方（即原告）願
      取得且提供台北縣新莊市○○段（配售地抽籤後土地為準
      ）與乙方（即被告丙○○）合作興建房屋。」字樣甚明（
      見本院卷第41頁），足見原告與被告丙○○於「96年10月
      5日」簽立合建契約書時，就擬合建之土地已屬可得確定
      ，且原告其後亦旋即配售取得同段第136-6 地號土地，嗣
      原告與訴外人李明昌於不詳時間簽訂土地交換契約，原告
      於97年4月9日，以買賣為原因，登記取得同段第80-3地號
      、面積198.97平方公尺、權利範圍全部之系爭土地（見本
      院卷第42至45頁之土地交換契約書、第45頁反面之異動索
      引）。是原告與被告丙○○既確實簽訂有上開合建契約書
      ，則被告乙○○所辯因被告丙○○告以伊與大部分拆遷戶
      均訂有合作或合建契約，因此倘被告乙○○有興趣投資購
      買該地區土地，可透過被告丙○○，由被告丙○○去向拆
      遷戶以購買或互易或合作等方式取得後，再轉賣予被告乙
      ○○，被告乙○○信其所言，乃向被告丙○○購買系爭土
      地及同段第195-2地號土地等語，即非無據。次查，原告
      與李明昌亦確實訂立有土地交換契約，約定由原告取得原
      為李明昌所有之系爭土地，為原告所自認，並有原告於前
      開刑事自訴案件所提之土地交換契約書影本附卷可稽，故
      亦可得確定將由原告取得系爭土地，原告與被告丙○○簽
      立合建契約之標的亦可得確定為系爭土地。基上各情，尚
      難認原告所稱被告2人間之土地買賣契約簽約日期為97年1
      月29日，而斯時系爭土地仍登記為訴外人李明昌所有，尚
      未移轉登記於原告名下，即認被告2人間訂立土地買賣契
      約及辦理系爭土地移轉登記為通謀虛偽意思表示。
    3.且被告乙○○提出其與被告丙○○間之系爭土地買賣契約
      第4條亦約明：「本約賣方（即被告丙○○）尚未完成土
      地取得，應俟賣方取得土地同時將移轉登記所需檢付之文
      件書類備齊，並加蓋專用章」字樣，此有系爭土地買賣契
      約影本1件在卷足憑，可知被告2人於97年1 月29日簽約時
      ，被告乙○○雖知被告丙○○尚未完成系爭土地及同段第
      195-2地號土地所有權之取得，然渠等已明定應俟被告丙
      ○○取得該等土地同時將移轉登記所需檢付之文件書類備
      齊，並加蓋專用章；復於該契約書第6條約明：「賣方（
      被告丙○○）擔保本標的物產權清楚，並無一物數賣、被
      他人占用或占用他人土地等情事，如有出租、設定他項權
      利或債務糾紛等情事，賣方應於完稅款交付日前負責理清
      ，但本契約另有約定者，從其約定」字樣，以確保被告乙
      ○○之權益。
    4.而被告乙○○向被告丙○○購買系爭土地及同段第195-2
      地號共2筆土地，約定買賣價金分別為3310萬元、3071萬
      8800 元，合計6381萬8800元，被告乙○○於簽約時付款
      461萬8800元，並約定完稅款1920萬元於97年2月1日支付
      被告丙○○，尾款4000萬元於97年3月18日支付等情，此
      有被告乙○○所提土地買賣契約書1份可證（見本院卷第
      92 頁），被告乙○○亦依約交付以其本人為發票人、發
      票日97年1月29日、面額461萬8800元支票（票號CQ000000
      0號），及發票日97年2月1日、面額1920萬元支票（票號
      CQ0000 000號）共2張予被告丙○○簽收，以作為土地買
      賣價款之支付，暨於97年3月18日匯款4,000萬元至被告丙
      ○○為負責人之東龍發建設有限公司帳戶，以依約按期支
      付買賣價金，此亦有被告乙○○所提被告丙○○簽收之支
      票影本2張、台灣土地銀行支票存款送款簿存根聯影本1紙
      為證（見本院卷第95至97頁），是被告乙○○辯稱其已依
      約履行與被告丙○○間之土地買賣契約等語，應堪憑採。
      至於原告雖稱被告乙○○於97年2月1日給付第二期價為完
      稅款，但當時並無土地過戶給被告乙○○之事，如何會支
      付土地完稅款乙節，惟查，所謂完稅款，一般係指繳納契
      稅及土地增值稅完畢後，買方所應支付之該期買賣價金而
      言，並非指辦理所有權移轉登記完畢後，買方應支付之該
      期買賣價金之意，原告上開主張，容有誤會。原告又稱97
      年3月18日被告乙○○給付尾款4,000萬元時，系爭土地仍
      為訴外人李明昌所有，李明昌與被告等人並無任何關係，
      被告乙○○何以會給付被告丙○○4,000萬元尾款？足證
      被告乙○○所提其與被告丙○○間之系爭土地買賣契約純
      係臨訟捏造等語，然原告與被告丙○○間確實早於96年10
      月15日即簽有合建契約書，業如前述，且依原告之刑事自
      訴狀所載，原告之所以會與訴外人李明昌簽立交換土地契
      約，亦係被告丙○○向原告表示如原告與李明昌名下之系
      爭土地交換，將來可分得之合建房屋面積亦較大，原告方
      與李明昌簽立土地交換契約而登記取得系爭土地，嗣被告
      丙○○又告以原告表示因鄰地有部份地主仍未完成簽訂合
      建契約，恐受影響而延遲開工，而被告丙○○名下之同段
      第192地號土地已完成全部土地開發規劃，即可開工興建
      大樓，為使原告得以早日取得應分配之合建房屋，願以其
      所有之第192地號土地與原告之系爭土地交換，原告遂同
      意而與被告丙○○簽立土地交換契約書等語，此有原告之
      上開刑事自訴狀影本1件可憑（見本院卷第36頁反面至第3
      7頁），故依原告之刑事自訴狀所載之情，參以被告丙○
      ○所擔任負責人之東龍發建設有限公司登記資料、及原告
      所提系爭土地及同段第195-1、203、204、204-1、205、1
      95-3、195等地號土地異動索引資料，其中部分土地有被
      告丙○○曾經取得之紀錄等情，足認被告丙○○確係從事
      該地區之土地開發，且被告丙○○已與多位拆遷戶簽約取
      得多筆土地之合建契約或土地交換契約，故被告乙○○於
      97年3月18日給付尾款4,000萬元時，雖系爭土地仍登記為
      訴外人李明昌所有，被告乙○○依上開各情，判斷被告丙
      ○○確能履行移轉登記系爭土地及同段第195-2地號土地
      之所有權予被告乙○○，而與被告丙○○簽立系爭土地買
      賣契約，並依約履行各期買賣價金，尚難逕謂被告2人間
      之土地買賣契約即為通謀虛偽意思表示。
    5.原告另稱被告乙○○交付被告丙○○用以支付第一期、第
      二期買賣價金之支票2張，提示人均為訴外人蔡坤城，並
      非被告丙○○乙節。查，被告乙○○交付被告丙○○用以
      支付第一期、第二期買賣價金之支票2張，業據其提出被
      告丙○○親自於支票影本上簽收之支票簽收影本2張為證
      （見本院卷第95、96頁），而支票為無因證券及可轉讓，
      被告乙○○既已依約以上開支票2張支付第一期、第二期
      買賣價金，至於被告丙○○取得上開2紙支票後，其轉讓
      予何人，則非被告乙○○所得置喙，故無從以支票提示人
      係訴外人蔡坤城，非被告丙○○，即認被告2人間土地買
      賣契約為通謀虛偽意思表示。
    6.此外，原告復未就被告乙○○如何知被告丙○○非有買賣
      土地之真意，暨被告乙○○就被告丙○○非真意之表示而
      相與為非真意之合意等有利於己之事實，予以舉證證明之
      。是原告主張被告2人間系爭土地買賣契約係通謀虛偽意
      思表示等語，尚非足採。
  (二)原告主張其遭被告丙○○詐欺，且被告乙○○明知或可得而
    知被告丙○○詐欺原告之情，而主張撤銷原告與被告丙○○
    間之系爭土地交換契約之意思表示等語，為被告乙○○否認
    ，辯以：伊為善意第三人，縱原告得撤銷其被詐欺之意思表
    示，亦不得對抗伊等語。查，原告主張其遭被告丙○○詐欺
    乙節，僅提出其與被告丙○○訂立土地交換契約書，及被告
    丙○○未依約履行土地交換契約，將應移轉登記予原告之土
    地移轉登記予訴外人，卻將其所取得之系爭土地移轉登記予
    被告乙○○之土地異動索引資料為據，然原告就被告丙○○
    有如何詐欺原告之行為，舉證仍有不足，已非可採，縱認被
    告丙○○上開行為係詐欺，原告得主張撤銷其遭詐欺之意思
    表示為真（假設語氣），然依原告前開之主張，均未能舉證
    證明被告乙○○有何明知或可得而知被告丙○○詐欺原告之
    情，則依民法第92條第2項規定，縱原告得撤銷被詐欺之意
    思表示，亦不得對抗被告乙○○。被告乙○○該部分抗辯，
    乃為有據。從而，原告先位之訴聲明第一項及備位之訴聲明
    第一項關於請求確認被告丙○○與原告間於97年4月15日所
    簽立之土地交換契約關係不存在，及先位之訴聲明第二項請
    求確認被告乙○○與丙○○間就系爭土地之買賣關係不存在
    ，均無理由。
  (三)另按民法第242條前段所定債務人怠於行使其權利時，債權
    人因保全債權，得以自己之名義，行使其權利之先決條件，
    須債務人果有此權利，且在可以行使之狀態，始有債權人代
    位行使之可言。茲債務人對被上訴人之移轉系爭房屋所有權
    之請求權，尚不得行使，上訴人主張代位其行使，殊非有理
    。最高法院著有65年台上字第381 號判例可稽。本件原告主
    張代位被告丙○○請求被告乙○○將系爭土地所有權移轉登
    記予原告，惟查，原告未能舉證明被告乙○○與被告丙○○
    之土地買賣契約係通謀虛偽意思表示，業詳如前述，而被告
    乙○○與被告丙○○之系爭土地買賣契約，雙方業已依約履
    行完畢，被告丙○○並無何得對被告乙○○得行使之權利可
    言，是原告自無從代位被告丙○○對被告乙○○主張權利。
    故原告先位之訴聲明第三項請求被告乙○○應將系爭土地所
    有權移轉登記予原告，亦無理由。
  (四)原告備位之訴中主張倘本院認被告2人間關於系爭土地之買
    賣與移轉登記之行為有效，因被告等之行為有害於原告權利
    ，故依民法第244條規定，訴請法院撤銷之，並請求被告乙
    ○○將系爭土地移轉登記予原告等語，為被告乙○○否認，
    並以上詞抗辯。按「債務人所為之有償行為，於行為時明知
    有損害於債權人之權利者，以受益人於受益時亦知其情事者
    為限，債權人得聲請法院撤銷之。」、「債務人之行為非以
    財產為標的，或僅有害於以給付特定物為標的之債權者，不
    適用前二項之規定。」，民法第244條第1 項、第3項定有明
    文。查，被告2 人間之土地買賣契約及物權行為係有償行為
    ，原告未舉證證明被告丙○○於與被告乙○○簽立系爭土地
    買賣契約及移轉系爭土地所有權時，係明知有害於原告之債
    權，復未舉證證明被告乙○○於受益時亦知其情事，難認其
    該部分主張為可採。且本件僅係有害於以給付系爭土地該特
    定物為標的之債權，依民法第244條第3項規定，亦不得依該
    條第1、2項規定請求撤銷，故原告備位之訴聲明第二項請求
    撤銷被告2 人間之系爭土地所有權移轉登記之行為，及備位
    之訴聲明第三項關於請求被告乙○○應將系爭土地移轉登記
    予原告部分，均無理由。
八、綜上所述，原告先位之訴聲明請求：(1)確認被告丙○○與原
    告間於97年4月15日所簽立之土地交換契約關係不存在，(2)
    確認被告乙○○與丙○○間就系爭土地之買賣關係不存在，
    (3)被告乙○○應將前項土地所有權移轉登記予原告；暨備位
    之訴聲明請求：(1)確認被告丙○○與原告間於97年4月15日
    所簽立之土地交換契約關係不存在，(2)被告乙○○與丙○○
    間就系爭土地之所有權移轉登記行為應予撤銷，(3)被告乙○
    ○應將前項土地所有權移轉登記予原告；均無理由，應予駁
    回。
九、因本案事證已臻明確，兩造其餘主張陳述、攻擊防禦方法及
    所提之證據，經審酌後認於本判決結果不生影響，爰不一一
    論述，附此敘明。
十、結論：原告先位之訴及備位之訴均無理由，依民事訴訟法第
    385條第1項前段、第78條，判決如主文。
中    華    民    國    98    年    11    月    19    日
                  民事第一庭    法  官  陳翠琪
以上正本係照原本作成
如對本判決上訴，須於判決送達後20日內向本院提出上訴狀
中    華    民    國    98    年    11    月    20    日
                                書記官  簡曉君


司法院資訊處製作；財團法人民間司法改革基金會備份。
